臺灣臺南地方法院民事判決
110年度訴字第1972號
原      告  葉  長  
訴訟代理人  郭宗塘律師
被      告  葉育鳴  
            葉俊緯  
共      同
訴訟代理人  林石猛律師 
            徐嘉瑩律師
上列當事人間請求塗銷所有權移轉登記等事件，經本院於民國11
1年5月10日言詞辯論終結，判決如下：
    主      文
原告之訴及假執行之聲請均駁回。
訴訟費用由原告負擔。
    事實及理由
一、原告起訴主張：兩造係祖孫關係，被告2人亦為訴外人即原
    告次子丙○○之子。訴外人即原告配偶葉蔡寶玉原為坐落臺南
    市○○區○○段○000地號土地及其上同段29建號建物（即門牌號
    碼臺南市○○區○○○街0巷0弄00號，下稱系爭房屋，與上開土
    地合稱系爭不動產）之所有權人，葉蔡寶玉於民國101年7月
    31日死亡後，系爭不動產經協議由原告繼承，嗣原告欲將系
    爭不動產登記予丙○○，惟恐丙○○對外負有債務致系爭不動產
    遭強制執行，故原告與被告2人以通謀虛偽之方式，將系爭
    不動產以贈與為原因關係移轉所有權登記予被告2人，惟兩
    造間並無贈與及移轉系爭不動產所有權之真意，是兩造間就
    系爭不動產之債權行為及物權行為，均因通謀虛偽之意思表
    示而無效。為此，爰依民法第87條第1項、第113條、第767
    條第1項前段之規定，提起本件訴訟等語。並聲明：㈠確認兩
    造間就系爭不動產，分別於101年10月28日所為贈與之債權
    行為及101年11月13日所為所有權移轉之物權行為均不存在
    。㈡被告應將系爭不動產於101年11月13日所為之所有權移轉
    登記予以塗銷，回復登記予原告。㈢願供擔保請准宣告假執
    行。
二、被告則以：原告於101年間將系爭不動產所有權移轉登記予
    被告2人而非丙○○，係為避免丙○○因其債務而遭強制執行，
    致居住於系爭房屋內之丙○○一家人（含被告2人在內）無處
    可居，始將系爭不動產贈與被告2人，並移轉所有權之登記
    ，且自被告受贈系爭不動產時起，系爭不動產均由被告所使
    用管理，並繳納地價稅及房屋稅。又原告移轉系爭不動產予
    被告2人時，並未與被告2人約定系爭不動產嗣應再移轉登記
    予丙○○或原告，亦可見原告確係基於贈與之意思表示所為移
    轉系爭不動產所有權之登記等語置辯。並聲明：原告之訴駁
    回。 
三、得心證之理由：
　㈠原告主張系爭不動產原為葉蔡寶玉所有，嗣因葉蔡寶玉於101
    年7月31日死亡，系爭不動產經協議由原告繼承，原告為避
    免將系爭不動產所有權移轉登記予丙○○後，恐因丙○○對外負
    有債務致系爭不動產遭強制執行，乃於101年10月28日將系
    爭不動產以贈與為原因，於同年11月13日移轉所有權登記予
    被告2人之事實，業據原告提出系爭不動產第一類謄本及異
    動索引在卷可證（見南司調字卷第55頁至第69頁），並有臺
    南市歸仁地政事務所111年1月7日所登記字第1110000914號
    函暨所附之土地登記申請書在卷可稽（見訴字卷第19頁至第
    29頁），且為被告所不爭執，就此部分事實首堪認定。
　㈡按所謂通謀為虛偽意思表示，乃指表意人與相對人互相故意
    為非真意之表示而言，故相對人不僅須知表意人非真意，並
    須就表意人非真意之表示相與為非真意之合意，始為相當，
    若僅一方無欲為其意思表示所拘束之意，而表示與真意不符
    之意思，尚不能指為通謀而為虛偽意思表示（最高法院 110
     年度台上字第 447號民事判決參照）。經查，證人丙○○於
    本院時具結證稱：原告有2間房屋，1間目前自住，之後要給
    胞兄葉進男，另一間則是要給伊，因為伊信用不好有積欠銀
    行債務，所以就與被告2人商量是否可以把系爭不動產登記
    在被告名下，被告2人答應後，伊就拿被告2人之身分證件給
    原告去辦理登記，而伊與原告討論要把系爭不動產登記在被
    告2人名下時，係在原告目前居住之房屋內，與原告、葉進
    男共同討論這件事情，惟斯時並未討論到何時才要把暫時登
    記在被告2人名下之系爭不動產登記回伊名下等語明確（見
    訴字卷第130頁至第133頁），互核被告乙○○於本院時陳稱：
    因父親丙○○負債，所以原告才說要將系爭不動產登記於被告
    2人名下，將來才不會被拍賣，而當時伊與甲○○均未滿18歲
    ，是因父親丙○○同意，才會這麼做等語（見訴字卷第177頁
    至第178頁），可認丙○○與原告討論為免系爭不動產遭債權
    人強制執行，而欲登記予被告2人名下時，被告2人並未在場
    參與討論，待丙○○與原告討論後，始由丙○○取得斯時年紀尚
    幼之被告2人身分證件，再交由原告以贈與為原因關係辦理
    系爭不動產之所有權移轉登記，是被告2人既未參與討論，
    而未與原告有互相故意為非贈與真意之表示，僅係被動接受
    原告贈與系爭不動產，且原告以贈與之方式移轉系爭不動產
    予被告2人之想法，自始自終均係由原告與丙○○所討論而成
    ，自難認被告與原告間有何通謀虛偽之情事。
　㈢再者，稽之證人即原告長子葉進男之前妻丁○○於本院時具結
    證稱：原告在購買系爭房屋時，就曾表示要讓丙○○一家人有
    房子可以居住，所以原告曾告以系爭不動產為避免移轉所有
    權登記予丙○○而遭拍賣，才移轉所有權登記予被告2人，以
    確保丙○○一家人有房子可以住，且於言談中，原告亦未曾提
    及僅係短暫登記於被告2人名下等語綦詳（見訴字卷第142頁
    至第147頁），足認系爭房屋於購買之初，乃係為使丙○○一
    家人有房屋可以居住，則原告為避免系爭不動產因移轉所有
    權予丙○○後，恐遭債權人聲請強制執行，而以贈與之原因移
    轉系爭不動產之所有權予被告2人，亦不逸脫原告初始購屋
    之計劃，是被告辯稱原告移轉登記系爭不動產所有權予被告
    ，係為使一家人有地方可以居住等語，尚非虛妄，而可採信
    。況且，依證人丙○○及丁○○之證述，果原告與被告2人間係
    通謀虛偽而為贈與之意思表示，應就系爭不動產僅係短暫移
    轉登記予被告2人，將來應於某一期日或某一條件成就時，
    需再移轉登記予原告或葉進榮等細節，有所約定，惟上開2
    人就此類似之約定，於證述時均未提及任何隻字片語，益徵
    原告於移轉系爭不動產之所有權予被告2人時，應係有贈與
    之真意。
　㈣原告固主張系爭不動產之所有權狀均係由丙○○持有保管，且
    系爭不動產之地價稅、房屋稅，乃至於被告2人居住於系爭
    房屋內之水電費、瓦斯費、第四台及紗窗之修補費用等亦均
    由丙○○繳納，可推論原告贈與系爭不動產之對象實為丙○○云
    云，並提出房屋稅繳款書、地價稅繳款書及通訊軟體Line對
    話紀錄加以佐證（見訴字卷第85頁至第107頁），然為被告
    所否認，並辯稱：系爭不動產之房屋稅及地價稅，係被告之
    母親林桂妃所繳納，而林桂妃因曾與原告同住於高雄市岡山
    區之住所，始將繳款之證明遺留於該住處；另原告所提出之
    對話紀錄，乃係丙○○感念訴外人即被告甲○○之配偶陳玟靜於
    108年間照料身體不佳之原告，始主動提出願給付陳玟靜部
    分家庭開支作為補貼之費用等語。惟縱使原告保有系爭不動
    產之所有權狀，並有繳納系爭不動產之稅捐及支付系爭房屋
    內之生活開銷等情為真，然保管所有權狀之原因多端，尚難
    僅憑保管系爭不動產之所有權狀，逕論為系爭不動產之真正
    所有權人，又支付系爭不動產之稅捐或支付系爭房屋內之生
    活開銷，與是否為系爭不動產之真正所有權人，亦無直接關
    係，從而，難以僅憑原告上開所述，逕採為對其有利之認定
    。
四、綜上所述，依原告所提之證據，均難以推論其與被告2人間
    有通謀虛偽為贈與意思表示，則其請求確認兩造間就系爭不
    動產，分別於101年10月28日所為贈與之債權行為及101年11
    月13日所為所有權移轉之物權行為均不存在，及被告應將系
    爭不動產於101年11月13日所為之所有權移轉登記予以塗銷
    ，回復登記予原告，均無理由，應予駁回。又原告之訴既經
    駁回，其假執行之聲請亦失所附麗，應併予駁回。
五、本件為判決基礎之事證已臻明確，兩造其餘攻擊防禦方法及
    舉證，經本院斟酌後，認為均不足影響本判決之結果，爰不
    逐一論列，附此敘明。
六、訴訟費用負擔之依據：民事訴訟法第78條。
中　　華　　民　　國　　111 　年　　5 　　月　　31　　日
                  民事第一庭    法  官　施志遠  
以上正本係照原本作成。
如對本判決上訴，須於判決送達後20日內向本院提出上訴狀。
如委任律師提起上訴者，應一併繳納上訴審裁判費。
中　　華　　民　　國　　111 　年　　5 　　月　　31　　日
                                書記官　黃心瑋